臺灣臺中地方法院臺中簡易庭民事判決
111年度中簡字第2410號
原      告  許嘉仁  
訴訟代理人  邱靖棠律師
被      告  楊莉玲  
訴訟代理人  高馨航律師
上列當事人間返還不當得利事件，本院於民國111年9月20言詞辯
論終結，判決如下：
    主      文
被告應給付原告新臺幣壹拾柒萬壹仟元及自民國一百一十一年三
月二十九日至清償日止，按年息百分之五計算之利息。
訴訟費用由被告負擔。
本判決得假執行，被告如以新臺幣壹拾柒萬壹仟元為原告預供擔
保或提存，得免為假執行。
　　事實及理由
一、原告主張：
　㈠被告為原告之二嫂，原告一家自民國98年9月17日起考量到家
    中孩子教育與成長環境等，舉家移民至紐西蘭，但因原告之
    母親即訴外人李紫霞仍留在臺灣，原告會不定時回國探望母
    親。原告早年自李紫霞處受贈臺北、臺中及彰化房地（位於
    彰化縣○○市○○○路000號，下稱系爭彰化房地），在原告一家
    移民前，3間房屋均由原告收租，且原告有視情況將部分租
    賃契約辦理公證。原告二哥即訴外人許文彥，當時亦受贈彰
    化縣○○市○○○路000號房地，因鄰接原告所有之系爭彰化房地
    ，兩房地僅有一牆之隔，故承租人前已徵得2位出租人即原
    告、許文彥之同意，由承租人一次承租兩間房並打通作為賣
    場營業之用，且約定每3個月（即2月、5月、8月、11月）開
    立1紙支票作為給付租金之方式，得由原告、許文彥直接向
    銀行承兌。原告移民出國後，由許文彥前往彰化收租時，順
    便替原告領受其應收之租金支票，再匯至原告華南銀行金融
    帳戶。許文彥於103年1月11日驟逝，原告於110年11月15日
    取得彰化承租人提供之103年2月及5月租金支票影本，發現
    租金支票遭被告塗改由原先之「許文彥」改為被告「楊莉玲
    」，且存款帳戶亦遭更改，原告向被告要求說明103年2月及
    5月之租金流向，被告對該2期租金總計新臺幣（下同）17萬
    1000元是否為其收取，未予以否認。
　㈡原告於98年9月17日舉家移民前，僅與許文彥成立代招租、收
    租之委任關係，委由許文彥就彰化房屋之租賃事項予以處理
    ，97年12月開始之租約，每3個月均有匯款租金9萬7200元至
    原告華南銀行帳戶內，因99年更新契約，租金數額調整為8
    萬5500元，給付時間改為每年2、5、8、11月，原告僅與許
    文彦有委任關係之約定，被告未在授權範圍内，本無代原告
    收取租金之權限，許文彦於103年1月11日離世，原告與許文
    彦間之委任關係自應歸於消滅，被告擅自代原告收彰化房地
    103年2月及5月之租金支票，更將支票内容塗改為被告之姓
    名及金融帳戶，被告無法律上原因受利益，自應返還原告10
    3年2月9日、5月9日2期租金總計17萬1000元之不當得利。
　㈢被告抗辯係依李紫霞指示將原告之彰化房地租金17萬1000元
    匯入李紫霞華南銀行帳戶云云，然李紫霞當時年約85歲，年
    事已高，因不堪二兒子離世，原本已罹患阿茲海默症，於10
    3年3月經臺北市立聯合醫院中興院區診斷為大腦萎縮左側基
    底核壞死，斯時李紫霞腦力是否正常，顯有可議，應由被告
    舉證證明當時確實係李紫霞指示將原告之彰化房地租金17萬
    1000元匯入李紫霞華南銀行帳戶。實則，被告將17萬1000元
    匯給李紫霞是作為扶養費之用等語。
　㈣並聲明：被告應給付原告17萬1000元及自起訴狀繕本送達翌
    日起至清償日止，按年息百分之5計算之利息。
二、被告則以：
　㈠許文彥與原告為兄弟關係，許文彥所有彰化縣○○市○○路0段00
    0號房地與原告所有系爭彰化房地相鄰，數十年前即打通出
    租作為賣場營業之用，租金收入係由承租人預開立3個月一
    期之支票予許文彥或母親李紫霞收執並兌現。因原告長年旅
    居紐西蘭，鮮少在臺灣，就彰化兩棟建物之租賃契約簽訂及
    收租事宜，均由許文彥、原告及李紫霞母子3人共同決定，
    被告身為媳婦未曾干涉，亦不清楚出租及收租事宜。直至10
    3年1月11日被告之配偶許文彥驟逝，被告當時聽從李紫霞之
    指示，將承租人「襪哈哈有限公司」預先開立但尚未兌現之
    租金支票4 紙，受款人由配偶許文彥改為被告，嗣於103年2
    月10日兌現8萬5500元租金2筆、103年5月9日兌現8萬5500元
    租金2筆，其中2筆租金收入總計17萬1000元為許文彥所有，
    李紫霞告知由被告兌現收取，另2筆租金收入總計17萬1000
    元為原告所有之租金，則由被告於103年5月12日依李紫霞指
    示匯款至李紫霞所有華南商業銀行之個人帳户内（帳號：00
    0000000000)，故被告無受有17萬1000元之不當得利。
　㈡李紫霞於103年間雖遭逢二兒子過世，惟對於兒子名下數筆出
    租房地均相當清楚，且收租事宜均由李紫霞個人決定，絕無
    腦力快速退化之情事。另觀之兩造間110年12月10日及12月1
    1日之通訊軟體LINE對話紀錄，被告已回覆原告：「那時候
    媽是很清楚的，房租確實也是媽收去處理的，我沒有辦法也
    沒有立場去問媽的處理方式或用途」，可證被告確實已依李
    紫霞指示，將原告之租金17萬1000元匯款至李紫霞之華南商
    業銀行之帳戶内，被告並無不當得利之情形等語置辯。
　㈢答辯聲明：⑴原告之訴駁回。⑵如受不利判決，願供擔保請准
    免為假執行。
三、得心證之理由：
　㈠原告主張前委託其二哥許文彥收取系爭彰化房地租金，由承
    租人開立支票予許文彥兌現後，再由許文彥將租金匯款至原
    告華南銀行帳戶，許文彥於103年1月11日死亡，被告將承租
    人支付103年2月及5月租金之支票背書人「許文彥」改為被
    告「楊莉玲」後提示兌現等情，業據其提出華南銀行存款往
    來明細表暨對帳單影本及支票影本為證（見卷第53-71頁）
    ，且為被告所不爭執，堪認為真正。
　㈡按無法律上之原因而受利益，致他人受損害者，應返還其利
    益，民法第179條定有明文。又依不當得利規定請求受益人
    返還其所受之利益，依民事訴訟法第277 條本文規定，原應
    由主張不當得利返還請求權之受損人，就受益人係「無法律
    上原因」之事實，負舉證責任。惟此一消極事實，本質上有
    證明之困難，尤以該權益變動係源自受益人之行為者為然。
    故類此情形，於受損人舉證證明權益變動係因受益人之行為
    所致後，須由受益人就其具保有利益之正當性，即有法律上
    原因一事，負舉證責任，方符同條但書規定之舉證責任分配
    原則（最高法院111年度台上字第618號判決參照）。查被告
    自承將承租人支付原告103年2月及5月租金之支票背書人「
    許文彥」改為被告「楊莉玲」後提示兌現，已自認其收取應
    屬原告所有之系爭彰化房地租金，即係其以自己之行為而受
    利益，依上開判決意旨，應由其就有受領之法律上原因，負
    舉證之責。被告抗辯係依母親李紫霞指示兌現收取租金支票
    ，並於103年5月12日將該租金17萬1000元匯至李紫霞華南銀
    行帳戶，並提出華南銀行存款往來明細表暨對帳單影本為證
    （見卷第131-161頁），惟依前開華南銀行存款往來明細表
    暨對帳單，僅能證明被告於103年5月12日匯款17萬1000元至
    李紫霞華南銀行帳戶，不能證明李紫霞曾受原告指示有權處
    理系爭彰化房地租金，難認被告收取系爭彰化房地租金有法
    律上原因。
　㈢再按「不當得利之受領人，不知無法律上之原因，而其所受
    之利益已不存在者，免負返還或償還價額之責任。」，民法
    第182條第1項定有明文。此所謂其所受之利益已不存在者，
    非指所受利益之原形不存在者而言，原形雖不存在而實際上
    受領人所獲財產總額之增加現尚存在時，不得謂利益已不存
    在（最高法院93年度台上字第1980號判決參照）。被告兌現
    收取系爭彰化房地103年2月及5月租金支票，為無法律上之
    原因而受利益，被告不能證明李紫霞曾受原告指示有權處理
    系爭彰化房地租金，應認其受領當時已知無法律上之原因，
    縱令其嗣後將受領之款項交付李紫霞，亦僅係其與李紫霞間
    內部關係，難謂被告所受利益已不存在，自無民法第182條
    第1項免負返還責任之適用。被告抗辯其將受領之款項交付
    李紫霞未受有利益，故得不負返還責任云云，亦不足採。
  ㈣末按「給付無確定期限者，債務人於債權人得請求給付時，
    經其催告而未為給付，自受催告時起，負遲延責任。其經債
    權人起訴而送達訴狀，或依督促程序送達支付命令，或為其
    他相類之行為者，與催告有同一之效力。」，「遲延之債務
    ，以支付金錢為標的者，債權人得請求依法定利率計算之遲
    延利息。但約定利率較高者，仍從其約定利率。」，民法第
    229條第2項、第233條第1項定有明文。原告所提民事起訴狀
    繕本於111年3月28日送達被告（送達證書見卷第81頁），被
    告自受起訴狀送達時起負遲延責任，並應自翌日即111年31
    月29日起加付法定遲延利息。
四、從而，原告依民法不當得利之法律關係，請求被告給付17萬
    1000元及自起訴狀繕本送達翌日即111年3月29日起至清償日
    止，按年息百分之5計算之利息，為有理由，應予准許。
五、本件係就民事訴訟法第427條第1項訴訟適用簡易程序為被告
    敗訴之判決，爰依民事訴訟法第389條第1項第3 款規定，依
    職權宣告假執行，並依被告聲請諭知被告預供擔保或提存，
    得免為假執行。
六、本件事證已臻明確，兩造其餘攻擊防禦之方法，核與判決之
    結果不生影響，無庸逐一論究，併此敘明。
七、據上論結，本件原告之訴為有理由，依民事訴訟法第78條、
    第389條第1項第3款、第392條第2項，判決如主文。
中　　華　　民　　國　　111 　年　　10　　月　　13　　日
                  臺灣臺中地方法院臺中簡易庭
                                  法  官  熊祥雲
以上正本係照原本作成。
如不服本判決，應於送達後20日內，向本院提出上訴狀並表明上
訴理由，如於本判決宣示後送達前提起上訴者，應於判決送達後
20日內補提上訴理由書（須附繕本），如委任律師提起上訴者，
應一併繳納上訴審裁判費。
中　　華　　民　　國　　111 　年　　10　　月　　13　　日
                                  書記官  王麗麗